臺灣苗栗地方法院刑事判決
110年度訴字第120號
公  訴  人  臺灣苗栗地方檢察署檢察官
被      告  林盛堂





上列被告因偽造文書等案件，經檢察官提起公訴（109年度調偵
續字第7號），被告於本院準備程序中就被訴之事實為有罪之陳
述，經合議庭裁定改依簡式審判程序審理，並判決如下：
    主  文
林盛堂犯行使偽造私文書罪，處有期徒刑參月，如易科罰金，以
新臺幣壹仟元折算壹日。又犯非法由自動付款設備取財罪，處有
期徒刑貳月，如易科罰金，以新臺幣壹仟元折算壹日。應執行有
期徒刑肆月，如易科罰金，以新臺幣壹仟元折算壹日。緩刑貳年
。
未扣案之犯罪所得新臺幣柒萬伍仟壹佰肆拾元沒收，於全部或一
部不能沒收或不宜執行沒收時，追徵其價額。
    事  實
一、林盛堂之母林謝春妹與其父林祖源結婚後，育有林盛財、林
    盛發、林玉珍、林桂珍及林盛堂等子女，其後林盛發、林祖
    源相繼死亡（林盛發無配偶、無子嗣，林祖源係於民國71年
    12月10日死亡），林謝春妹平日與三子林盛堂同住於苗栗縣
    ○○鄉○○村○○00○0號住處，由林盛堂獨自1人照顧。
二、林謝春妹因年邁多病，長子林盛財於107年8月11日，才將林
    謝春妹送往新北市○○區○○路000號佛教慈濟醫療財團法人台
    北慈濟醫院（下稱台北慈濟醫院）住院治療，林謝春妹後於
    107年10月14日晚間11時31許，因病於該院死亡。
三、林盛堂明知林謝春妹死亡後，其財產轉為林謝春妹全體繼承
    人之公同共有財產，竟意圖為自己不法之所有，分別於下列
    時地，或以金融卡提領方式，或以臨櫃方式，提領林謝春妹
    於合作金庫商業銀行苗栗分行帳號0000000000000號帳戶內
    之存款，供己使用：
　㈠林盛堂於107年10月15日，在新北市○○區○○路000號合作金庫
    銀行永和分行之ATM自動櫃員機，持林謝春妹之合作金庫商
    業銀行苗栗分行金融卡，以每次提領新臺幣（下同）3萬元
    之方式，從自動櫃員機接續提領5次，以此不正方法，合計
    提領15萬元。
　㈡林盛堂於107年10月15日上午10時53分許，在新北市○○區○○路
    000號合作金庫銀行永和分行，隱瞞林謝春妹已經過世之事
    實，盜用林謝春妹之印章，蓋印於取款憑條上，偽造林謝春
    妹名義取款憑條之私文書後，再持該取款憑條向不知情之銀
    行行員行使之，致該銀行行員因此陷於錯誤，而支付現金52
    萬5,200元予林盛堂，林盛堂再將其中52萬元，轉帳至其合
    作金庫銀行北苗栗分行帳號0000000000000號內，致生損害
    於其他繼承人林盛財、林玉珍及林桂珍，及國稅機關對於遺
    產稅之課徵、金融機構對於存戶存款管理之正確性。
四、案經林盛財委請彭巧君律師訴請臺灣苗栗地方檢察署檢察官
    偵查起訴。
    理  由
一、證據能力部分：
    簡式審判程序之證據調查，依刑事訴訟法第273 條之2 規定
    ，不受同法第159 條第1 項、第161 條之2 、第161 條之3
    、第163 條之1 及第164 條至第170 條所規定證據能力認定
    及調查方式之限制，故卷內所列各項證據，均有證據能力，
    合先敘明。
二、認定犯罪事實所憑之證據及理由
    上揭事實，業據被告林盛堂於本院準備程序及審理時坦承不
    諱（見本院卷第95頁、第106頁），核與告訴人林盛財於偵
    訊中指述情節相符（見109年度偵字第599號卷第10頁），並
    有①佛教慈濟醫療財團法人台北慈濟醫院死亡證明書影本1紙
    （見108年度他字第1371號卷【下稱他字卷】第5頁）、②合
    作金庫商業銀行苗栗分行109年4月8日合金苗總字第1090000
    211號函附林謝春妹帳號0000000000000號帳戶之歷史交易明
    細查詢結果（見109年度偵字第599號偵卷【下稱第599號偵
    卷】第18頁至第23頁）、③合作金庫商業銀行苗栗分行109年
    12月4日合金北苗栗字第1090003776號函附林盛堂帳號00000
    00000000號帳戶之歷史交易明細查詢結果（見109年度調偵
    續字第7號偵卷【下稱第7號偵續卷】第43頁至第45頁）、④
    合作金庫商業銀行永和分行110年3月3日合金永和字第11000
    00386號函附林謝春妹帳號0000000000000號帳戶、林盛堂帳
    號0000000000000號帳戶，於107年10月15日之取款憑條、存
    款憑條影本（見第7號偵續卷第67頁至第71頁）等在卷足憑
    。足徵被告林盛堂上開任意性自白與事實相符，應堪信實。
    又被告林盛堂之母林謝春妹與其父林祖源結婚後，生有3男2
    女分別為長男林盛財、次男林盛發、長女林玉珍、次女林桂
    珍及三男林盛堂，其中次男林盛發於59年8月24日死亡，無
    配偶及子嗣，父林祖源於71年12月10日死亡，故母林謝春妹
    之合法繼承人，仍有告訴人林盛財、被告林盛堂、林玉珍、
    林桂珍等4人，有苗栗縣苗栗市戶政事務所110年4月28日苗
    市戶字第1100001177號函附林謝春妹繼承人之相關戶籍資料
    （見本院卷第29頁至第35頁）。是本案事證已臻明確，被告
    林盛堂上開犯行，洵堪認定，應依法予以論科。
三、法律判斷
　㈠按金融機構為便利存款人取款而印製任人索取填寫之取款憑
    條或提款單，非可流通市面得以自由轉讓，係屬私文書之一
    種。又按人之權利能力，始於出生，終於死亡，民法第6條
    定有明文，是自然人一旦死亡，即不得為權利義務之主體，
    事實上亦無從為任何意思表示或從事任何行為。而刑法之偽
    造文書罪，係著重於保護公共信用之法益，即使該偽造文書
    所載之作成名義人業已死亡，而社會一般人仍有誤認其為真
    正文書之危險，自難因其死亡阻卻犯罪之成立。再者，偽造
    文書罪，以無製作權之人冒用他人名義而製作該文書為要件
    之一，如果行為人基於他人之授權委託，即不能謂無製作權
    ，自不成立該罪，然反面言之，如果行為人非基於他人之授
    權委託，卻私自以他人之名義製作文書，當屬無權製作而偽
    造。是若父母在世之時，授權或委任子女代辦帳戶提、存款
    事宜，死亡之後，子女即不得再以父母名義製作提款文書領
    取款項（只能在全體繼承權人同意下，以全體繼承人名義為
    之），至於所提領之款項是否使用於支付被繼承人醫藥費、
    喪葬費之用，要屬行為人有無不法所有意圖之問題，與行使
    偽造私文書罪該當與否不生影響（最高法院107年度台上字
    第1753號判決意旨參照）。
  ㈡查本案被告之母林謝春妹於107年10月14日晚間11時31分許死
    亡時，即喪失權利能力，權利主體已不存在，自不能以其名
    義辦理提款，被告林盛堂除使用林謝春妹生前之金融卡，從
    自動櫃員機提領其母林謝春妹合作金庫商業銀行苗栗分行帳
    號0000000000000號帳戶內之存款15萬元外；另持其母林謝
    春妹之印鑑章，蓋印於合作金庫銀行取款憑條，自屬無權製
    作之偽造行為，復未於領款時告知銀行承辦人員，林謝春妹
    業已死亡之事實，亦未以全體繼承人名義製作提款文書領取
    款項，致使銀行承辦人員誤認林謝春妹猶在世，遂按取款憑
    條上所載金額交付之，被告林盛堂臨櫃提領現款之行為，依
    前揭最高法院判決意旨，確已該當於行使偽造私文書罪無疑
    。
四、論罪科刑　
　㈠被告林盛堂使用其母林謝春妹生前之金融卡，從自動櫃員機
    提領其母林謝春妹合作金庫商業銀行苗栗分行帳號00000000
    00000號帳戶內之存款，核其所為，係犯刑法第339條之2非
    法由自動付款設備取財罪。被告林盛堂於密切接近之時間接
    續5次提領之行為，侵害相同之法益，各行為之獨立性極為
    薄弱，依一般社會健全觀念，在時間差距上，難以強行分開
    ，應分別合為包括之一行為予以評價，應論以接續犯。
　㈡被告林盛堂持其母林謝春妹之印鑑章，蓋印於合作金庫銀行
    取款憑條，偽造其母林謝春妹名義之私文書後，再交給不知
    情之銀行行員而行使之，使該銀行行員陷於錯誤，而支付現
    款予被告林盛堂，核其所為，則係犯刑法第216條、第210條
    之行使偽造私文書罪、刑法第339條第1項之詐欺取財罪。被
    告林盛堂在取款憑條上盜蓋林謝春妹之印文，為偽造私文書
    之部分行為；被告林盛堂偽造私文書後持以行使，其偽造之
    低度行為，應為行使之高度行為所吸收，均不另論罪。被告
    林盛堂以一行為，同時觸犯行使偽造私文書罪、詐欺取財罪
    ，為想像競合犯，應依刑法第55條前段之規定，從一重之行
    使偽造私文書罪處斷。　　
　㈢被告林盛堂所犯上開非法由自動付款設備取財罪、行使偽造
    私文書罪，犯意各別，行為互殊，應分論併罰。　
　㈣爰審酌被告林盛堂提領其母生前之存款，其動機目的，係為
    將款項做為其母喪葬費用之用，非僅為圖自己之利益而據為
    己有，情有可原，且其兩位胞姊長期旅居海外，足見其母生
    前係與被告同住，由被告負責照顧生活起居，孝順之情不容
    否認，此次僅因一時失慮，致罹刑章，犯後能坦白承認，深
    表悔意，且其2位胞姊均提出聲明書，向本院表示被告林盛
    堂確實照顧渠等母親生活起居及經濟狀況，有渠等出具之大
    陸廣東省深圳市前海公證處公證書、聲明書及切結書在卷足
    憑（見本院卷第115頁至第121頁）；並考量被告林盛堂尚無
    前科紀錄，有臺灣高等法院被告前案紀錄表在卷可稽，素行
    良好；再衡酌被告林盛堂犯罪手段平和，及向本院自述其教
    育程度為大學畢業，已經退休，與前妻生有2男1女，均已成
    年，目前有4個內孫（見本院卷第112頁）等一切情狀，分別
    量處如主文所示之刑及均諭知易科罰金之折算標準，並定其
    應執行之刑及諭知易科罰金之折算標準，以資懲儆。
五、末查被告林盛堂未曾因故意犯罪受有期徒刑以上刑之宣告，
    有臺灣苗栗地方法院檢察署刑案資料查註紀錄表及臺灣高等
    法院被告前案紀錄表各1份附卷可佐，其經此偵、審程序之
    教訓後，當知所警惕，而無再犯之虞，本院認為對其所宣告
    之刑，以暫不執行為適當，爰依法宣告緩刑2年，以勵自新
    。
六、沒收：
  ㈠按盜用他人真正印章所蓋用之印文，並非偽造印章之印文，
    不在刑法第219 條所定必須沒收之列（最高法院48年台上字
    第113 號判例意旨參照）。被告林盛堂在合作金庫銀行取款
    憑條上，原留印鑑欄位所盜蓋林謝春妹之印文，乃使用林謝
    春妹所留存之真正印章所為，並非刑法第219條所規範之偽
    造印文，自不在宣告沒收之列；又該取款憑條雖係被告林盛
    堂犯行使偽造私文書罪所生之物，然既已交予合作金庫之承
    辦人員收受，非屬於被告林盛堂所有，自無從宣告沒收。
  ㈡按犯罪所得，屬於犯罪行為人者，沒收之；前二項之沒收，
    於全部或一部不能沒收或不宜執行沒收時，追徵其價額；犯
    罪所得之沒收或追徵，有過苛之虞、欠缺刑法上之重要性、
    犯罪所得價值低微，或為維持受宣告人生活條件之必要者，
    得不宣告或酌減之。刑法第38條之1第1項前段、第3項、第3
    8條之2第2項分別定有明文。經查：
　⑴被告林盛堂前後提領其母林謝春妹合作金庫銀行帳戶之存款
    共675,220元（即150,000＋525,220＝675,220），而被告林盛
    堂支出其母喪葬費用共600,080元，有雙峰葬儀社出具之禮
    儀服務明細表影本在卷足憑（見599號偵卷第33頁），因上
    開喪葬費用之支出，並不悖於社會常情，其所支出之喪葬費
    用，倘予宣告沒收，當有過苛之虞，爰就上開600,080元部
    分，依刑法第38條之2第2項規定，不予宣告沒收。
　⑵至被告林盛堂在其母生前所支出之生活、醫療、外勞等費用
    ，因被告之母林謝春妹之合作金庫銀行帳戶，生前均一直有
    提領交易之紀錄，有合作金庫商業銀行苗栗分行109年4月8
    日合金苗總字第1090000211號函附林謝春妹帳號0000000000
    000號帳戶之歷史交易明細查詢結果（第599號偵卷第18頁至
    第23頁），顯然其母謝林春妹生前之花費，係來自其母謝林
    春妹自己的存款，並非被告林盛堂個人支出。故此部分無從
    認定係被告林盛堂用於其母之支出項目。是被告林盛堂實際
    上之犯罪所得應為75,140元（即675,220－600,080＝75,140）
    ，應依法宣告沒收，於全部或一部不能沒收或不宜執行沒收
    時，追徵其價額。
據上論斷，應依刑事訴訟法第273 條之1 第1 項、第299 條第1
項前段，判決如主文。
本案經檢察官唐先恆提起公訴，檢察官吳宛真到庭執行職務。 
中　　華　　民　　國　　110 　年　　11 　月　　18 　　日
                  刑事第一庭  法  官  柳章峰
以上正本證明與原本無異。　　　　　　　　　　　　　　　　如不服本判決應於收受判決後20日內向本院提出上訴書狀，並應敘述具體理由。其未敘述上訴理由者，應於上訴期間屆滿後20日內向本院補提理由書(均須按他造當事人之人數附繕本)「切勿逕送上級法院」。告訴人或被害人如對本判決不服者，應具備理由請求檢察官上訴，其上訴期間之計算係以檢察官收受判決正本之日期為準。　　　　　　　　　　　　　　　　　　　　　　　
　　　　　　　　　            書記官  王祥鑫 
中　　華　　民　　國　　110 　年　　11　　月　　18　　日
本案論罪科刑法條：
中華民國刑法第210條（偽造變造私文書罪）
偽造、變造私文書，足以生損害於公眾或他人者，處 5 年以下
有期徒刑。

中華民國刑法第216條（行使偽造變造或登載不實之文書罪）
行使第 210 條至第 215 條之文書者，依偽造、變造文書或登載
不實事項或使登載不實事項之規定處斷。

中華民國刑法第339條（普通詐欺罪）
意圖為自己或第三人不法之所有，以詐術使人將本人或第三人之
物交付者，處5年以下有期徒刑、拘役或科或併科50萬元以下罰
金。
以前項方法得財產上不法之利益或使第三人得之者，亦同。
前二項之未遂犯罰之。

中華民國刑法第339條之2（違法由自動付款設備取得他人之物之
處罰）
意圖為自己或第三人不法之所有，以不正方法由自動付款設備取
得他人之物者，處3年以下有期徒刑、拘役或30萬元以下罰金。
以前項方法得財產上不法之利益或使第三人得之者，亦同。
前二項之未遂犯罰之。
以前項方法得財產上不法之利益或使第三人得之者，亦同。
前二項之未遂犯罰之。